臺灣桃園地方法院民事判決
110年度家繼訴字第65號
原      告  魏漢成  
被      告  謝銀妹  
            魏美枝  
上列當事人間請求分割遺產事件，本院於民國110年11月23日言
詞辯論終結，判決如下：
    主      文
被告應將被繼承人魏新道所遺如附表所示之不動產，於民國一一
零年一月十八日以繼承為登記原因向桃園市八德地政事務所所為
之繼承登記予以塗銷。
訴訟費用由被告負擔。
    事實及理由
壹、程序方面
    按訴狀送達後，原告不得將原訴變更或追加他訴，但請求之
    基礎事實同一者，不在此限，民事訴訟法第255條第1項第2 
    款定有明文。前開規定依家事事件法第51條規定，於家事訴
    訟事件準用之。本件原告起訴主張被繼承人魏新道生前立有
    遺囑，將所遺如附表所示土地（下稱系爭土地）分歸予原告
    ，被告謝銀妹未經原告同意擅將系爭土地分成3份辦理繼承
    登記，而聲明：被告將系爭土地於扣除特留分後，移轉登記
    予原告【見110年度桃司簡調字第186號卷（下稱桃簡卷）第
    5至6頁】，嗣迭經變更，最終聲明為：被告應將系爭土地於
    民國110 年1 月18日以繼承登記為原因所為之所有權移轉登
    記予以塗銷（見本院卷第64頁背面），核其變更前後之基礎
    事實同一，揆諸前揭規定，應予准許。
貳、實體方面
一、原告主張：被告謝銀妹為被繼承人魏新道之配偶，原告及被
    告魏美枝為被繼承人魏新道之子女，而為被繼承人魏新道之
    全體繼承人。被繼承人魏新道於109年12月3日死亡，其在10
    9年8月9日立有自書遺囑（下稱系爭遺囑），將所遺系爭土
    地全部交由原告單獨繼承。詎被繼承人魏新道死亡後，被告
    謝銀妹未經原告同意，擅自於110年1月18日將系爭土地按兩
    造應繼分即各1/3比例辦理分割繼承登記，此屬無效之法律
    行為，故提起本件請求等語。並聲明：被告應將系爭土地於
    110年1月18日以繼承登記為原因所為之所有權移轉登記予以
    塗銷。
二、被告部分：　　　　　
　　㈠被告謝銀妹以：被繼承人魏新道死亡後，被告謝銀妹身為
      被繼承人魏新道之配偶，理當就其遺產擁有1/2之權利，
      剩下的1/3再由兩造均分，但被告謝銀妹為了省事，乃未
      先問過原告及被告魏美枝，直接按照兩造應繼分各1/3比
      例辦理繼承登記。因系爭土地上尚有被告謝銀妹所買之桃
      園市○○區○○路000巷00弄00號建物，若系爭土地全部給與
      原告，原告一旦將前開建物出售或不讓被告謝銀妹住，被
      告謝銀妹將流落街頭。系爭遺囑之內容為原告所草擬，交
      由被繼承人魏新道照抄，當時被告謝銀妹也在場，因擔心
      原告鬧事，有失面子，就叫被繼承人魏新道書寫，被繼承
      人魏新道也說原告要就寫給他，後來才知道事情的嚴重性
      ，而讓原告搞出本件等語置辯。並聲明：原告之訴駁回。
　　㈡被告魏美枝則辯稱：系爭遺囑未有見證人，無法確認是否
      為被繼承人魏新道所寫，被告魏美枝有授權被告謝銀妹刻
      印並辦理繼承登記，不同意原告之主張等語。並聲明：原
      告之訴駁回。
三、本院之認定
　　㈠按繼承，因被繼承人死亡而開始；繼承人自繼承開始時，
      除本法另有規定外，承受被繼承人財產上之一切權利、義
      務；繼承人有數人時，在分割遺產前，各繼承人對於遺產
      全部為公同共有，民法第1147條、第1148條第1項前段、
      第1151條分別定有明文。再按所有人對於妨害其所有權者
      ，得請求除去之；各共有人對於第三人，得就共有物之全
      部為本於所有權之請求，此觀民法第767條第1項中段、第
      821 條本文規定即明，且依同法第828條第2項規定，前開
      規定於公同共有準用之。
　　㈡經查，被繼承人魏新道於109 年12月3 日死亡，兩造分別
      為其配偶、子女，而為其全部繼承人，應有部分各為1/3
      等情，有被繼承人魏新道之除戶謄本、兩造之戶籍謄本等
      件在卷可稽（見桃簡卷第7頁，本院卷第53至54頁），且
      為兩造所不爭執（見本院卷第62頁背面），堪信為真實。
　　㈢次查，系爭土地為被繼承人魏新道之遺產，有財政部北區
      國稅局遺產稅免稅證明書在卷可稽（見本院卷第55頁），
      而兩造為被繼承人魏新道之繼承人，系爭土地於被繼承人
      魏新道死亡時，即為被繼承人魏新道之全體繼承人即本件
      兩造所公同共有之財產，則系爭土地之處分應得全體公同
      共有人之同意始得為之。又系爭土地由被告謝銀妹以原告
      及被告魏美枝之代理人身份，持蓋有兩造印章之登記申請
      書、登記清冊等件，向桃園市八德地政事務所辦理分割繼
      承登記，於110年1月18日登記為兩造各取得1/3乙節，有
      桃園市八德地政事務所110年8月3日德地登字第110000695
      4號函檢送之土地登記申請書暨系爭土地登記謄本、系爭
      土地之異動索引等件在卷可稽（見本院卷第34至49、48至
      73頁），惟被告謝銀妹於本院言詞辯論期日自承，其辦理
      前開移轉登記，未經告知、詢問原告及被告魏美枝，而是
      由其逕自辦理，並由其自行刻製原告及被告魏美枝之印章
      蓋用於辦理之相關文件上（見本院卷第63頁背面至第64頁
      、第76頁背面），縱然被告謝銀妹為該等行為有如其前述
      之動機，且被告魏美枝稱有授權被告謝銀妹刻製印章並辦
      理繼承，與被告謝銀妹前開所述不一，均無礙於被告謝銀
      妹辦理前開分割繼承登記係以未經被繼承人之一之原告同
      意之分割協議申請分割，將系爭土地登記為兩造分別共有
      之事實，則前開分割繼承登記，應屬無效，系爭土地仍應
      為兩造公同共有，原告自得本於所有權之作用，請求被告
      塗銷該分割繼承登記。
四、綜上所述，原告請求被告塗銷系爭土地於110年1月18日所為
    之分割繼承登記，為有理由，應予准許。
五、本件事證已臻明確，兩造其餘陳述及攻擊防禦方法經本院斟
    酌後認均不影響本判決之結果，爰不再逐一詳予論述。
六、訴訟費用之負擔：家事事件法第51條、民事訴訟法第78條、
    第85條第1項。
中　　華　　民　　國　　110 　年　　12　　月　　20　　日
                    家事法庭    法　官　羅詩蘋

附表：
編號   種類          不動產標示      權利範圍   1 土地 桃園市○○區○○段0000地號 全部   2 土地 桃園市○○區○○段0000地號 全部   3 土地 桃園市○○區○○段0000地號 全部 

以上正本證明與原本無異。
如對本判決上訴，須於判決送達後20日內向本院提出上訴狀。
如委任律師提起上訴者，應一併繳納上訴審裁判費。
中　　華　　民　　國　　110 　年　　12　　月　　20　　日
                                書記官　黃雅慧